臺灣高等法院臺中分院民事判決
109年度上字第557號
上  訴  人  大新土地開發股份有限公司
法定代理人  陳志勇    
訴訟代理人  蕭志英律師                  
被 上訴 人  李志仁     

訴訟代理人  吳佩書律師
上列當事人間請求行使歸入權事件，上訴人對於民國109年8月27
日臺灣臺中地方法院108年度訴字第2713號第一審判決提起上訴
，並為訴之追加，本院於110年9月29日言詞辯論終結，判決如下
：
    主  文
上訴及追加之訴均駁回。
第二審（含追加之訴部分）訴訟費用由上訴人負擔。
    事實及理由
一、程序事項：　　
㈠、按第二審訴之變更或追加，非經他造同意不得為之，但請求
    之基礎事實同一者，不在此限，民事訴訟法第446條第1項、
    第255條第1項第2款定有明文。本件上訴人於原審主張被上
    訴人違反公司法第209條第1項規定，而依同條第5項規定，
    訴請被上訴人給付上訴人新臺幣（下同）280萬元，及自起
    訴狀繕本送達翌日起至清償日止，按年息百分之5計算之利
    息。原審為上訴人敗訴判決，上訴人不服，提起上訴後，於
    民國109年11月24日準備程序期日當庭主張被上訴人另違反
    董事及清算人義務，構成委任契約債務不履行之不完全給付
    及加害給付，而追加民法第226條第1項、第227條為其請求
    權基礎，並提出民事追加請求權基礎狀、民事追加請求權基
    礎暨陳報狀㈡（本院卷㈠第78、81-84頁、本院卷㈡第11-14頁
    ），上訴人所追加之訴與原有之訴，經核其請求之基礎事實
    均係基於被上訴人於108年5月7日私下與訴外人甲○○○成立居
    間仲介契約，復於同年月9日仲介甲○○○與訴外人乙○○簽訂土
    地買賣契約書衍生之爭執，應認在社會生活上有相當之共通
    性或關連性，且訴訟及證據資料在相當程度範圍內得加以援
    用，可認請求之基礎事實同一，依前揭規定，自不須上訴人
    同意即可為之，應予准許。
㈡、次按第一審之訴訟程序有重大之瑕疵者，第二審法院得廢棄
    原判決，而將該事件發回原法院；但以因維持審級制度認為
    必要時為限。前項情形，應予當事人陳述意見之機會，如兩
    造同意願由第二審法院就該事件為裁判者，應自為判決，民
    事訴訟法第451條第1、2項定有明文。再按，依公司法第213
    條規定：「公司與董事間訴訟，除法律另有規定外，由監察
    人代表公司，股東會亦得另選代表公司為訴訟之人」，而清
    算程序中，董事原則上為清算人，且清算人之權利義務與董
    事同，則董事以清算人身分對董事為訴訟，亦難免有徇私之
    舉或利益衝突之虞，依同一法理，自不宜由董事以清算人身
    分對董事為訴訟。再者，清算中，股份有限公司股東會與監
    察人依然存續，對董事之訴訟仍應由監察人或股東會所選任
    之人，或由少數股東以書面請求監察人代表公司為之，始符
    合公司法第213條之立法規範目的（最高法院94年度台上字
    第230號判決參照）。經查，上訴人於108年4月10日經股東
    臨時會通過決議解散，並自決議解散時起行清算程序。而上
    訴人於108年8月28日清算程序中對原擔任上訴人公司董事之
    被上訴人提起本件訴訟時，以當時之清算人即董事長丙○○為
    法定代理人，參照前揭最高法院判決，上訴人起訴未經合法
    代理，原審判決之程序有重大瑕疵，經上訴人於本院審理程
    序中，提出民事陳報暨補正狀、民事聲明承受訴訟狀，補正
    監察人陳志勇為法定代理人，並由陳志勇聲明承受訴訟，兩
    造於110年1月12日準備程序期日，亦均當庭表示同意由本院
    繼續審理，有上訴人之股份有限公司變更登記表、民事陳報
    暨補正狀、民事聲明承受訴訟狀、本院110年1月12日準備程
    序筆錄在卷可稽（見本院卷㈠第115-120、135、139-140頁）
    ，則本件訴訟程序不合法部分業經補正，程序上即無不符，
    合先敘明。
二、上訴人主張：
　　被上訴人於105年5月25日起至108年5月24日擔任上訴人董事
    期間，明知不動產買賣業、不動產仲介經紀業等業務屬於上
    訴人營業範圍，竟未取得股東會之許可，即於108年5月7日
    與甲○○○就坐落臺中市○○區○○段000地號土地（下稱系爭土地
    ）成立居間仲介契約，並因其居間而於同年月9日促成甲○○○
    與乙○○簽訂系爭土地之買賣契約書，嗣甲○○○依被上訴人之
    指示，將居間服務報酬280萬元匯至被上訴人之配偶所經營
    之丁○地產有限公司（時為籌備處，於108年7月24日核准設
    立，下稱丁○公司）設於○○○○銀行○○分行帳戶（下稱系爭帳
    戶）。上訴人知悉後，隨即召開臨時股東會，決議將被上訴
    人違反競業禁止行為所得280萬元視為上訴人所得。又被上
    訴人擔任董事期間與上訴人間，具有委任關係存在，竟違反
    禁業競止之規定，從事土地仲介買賣業務，並獲得居間報酬
    ，違反受任人之義務，致上訴人受損害者，上訴人自得請求
    被上訴人負債務不履行之損害賠償責任。爰依公司法第23條
    、第209條及民法第226條第1項、第227條之規定，請求擇一
    為有利上訴人之判決。
三、被上訴人則以：
　　上訴人係於108年4月10日決議解散，而陳志勇於108年4月22
    日始受乙○○之託與地主洽商系爭土地買賣事宜，因當時陳志
    勇計劃與被上訴人及其配偶籌組新仲介公司，而將上開訊息
    通知被上訴人，被上訴人始與甲○○○接洽，嗣後被上訴人並
    交由被上訴人之配偶所設立之丁○公司接辦後續仲介事宜，
    此由買賣雙方所簽訂議價委託、買賣契約書之日期均在上訴
    人為解散決議之後自明，上訴人既已決議解散，即進入清算
    程序而無營業可言，自無競業禁止之適用。又系爭土地之仲
    介過程實際上均由丁○公司所為，被上訴人僅從旁建議、協
    助，並非實際促成買賣之人，甲○○○事後亦將居間報酬匯至
    丁○公司，被上訴人並無所得，而上訴人已進入清算程序，
    亦無損害發生，其行使歸入權及依民法第226條第1項、第22
    7條請求賠償，自屬無據。又上訴人決議解散時，並未選任
    清算人，依法由董事擔任清算人，被上訴人既已不具董事身
    分，縱有為系爭土地之仲介行為，亦不受董事競業禁止之限
    制，且上訴人業經股東會決議解散後，竟未進清算程序，另
    為歸入權之決議，顯違反公司法之規定，應屬無效，上訴人
    之請求自無理由等語置辯。
四、原審為上訴人敗訴之判決，上訴人不服，提起上訴並為訴之
    追加，上訴及追加聲明為：㈠原判決廢棄。㈡被上訴人應給付
    上訴人280萬元本息。㈢願供擔保請准宣告假執行。被上訴人
    答辯聲明：㈠上訴及追加之訴均駁回。㈡如受不利判決，願供
    擔保請准宣告免為假執行。
五、兩造不爭執事項及本件爭點（見本院卷㈡第136-138頁，格式
    修正或刪減文句，或依爭點論述順序整理內容）：
㈠、不爭執事項：
⑴、被上訴人於105年5月25日起至108年5月24日擔任上訴人之董
    事，上訴人於108年4月10日經股東會特別決議為解散之決議
    ，上訴人為解散決議時並未選任清算人，章程亦未規定清算
    人，上訴人解散時之董事有陳志勇、被上訴人、丙○○。
⑵、甲○○○於108年5月7日簽署買方（賣方）給付仲介服務費同意
    書交給被上訴人。甲○○○與乙○○因被上訴人及陳志勇之協助
    而成立買賣契約，並簽訂土地買賣契約書，契約書所載簽訂
    日期為108年5月9日，甲○○○於108年7月24日將服務報酬280
    萬元匯至系爭帳戶，並由丁○公司開立發票予甲○○○。
⑶、陳志勇於108年5月7日與訴外人戊○○簽訂買方議價委託書時，
    所記載之受託人名稱為「大新公司陳志勇」，該委託書並未
    蓋用上訴人大小章，只有蓋用陳志勇個人章，戊○○與陳志勇
    、被上訴人與甲○○○簽訂之「買方（賣方）給付仲介服務費
    同意書」（本院卷㈠第209頁、原審卷第35頁）樣式相同，並
    與上訴人之樣式相同（本院卷㈠第315頁）。陳志勇向買方乙
    ○○請款出具之請款單上，仍記載「大新公司陳志勇」（本院
    卷㈠第287頁）。
⑷、上訴人所屬人員曾於108年3月12日下午5時48分及108年5月8
    日上午11時35分，以所申請之帳號自地政機關之網頁調取甲
    ○○○所有系爭土地之第二類謄本（108年3月12日調閱）及第
    一類謄本（108年5月8日調閱）、地籍圖謄本。
⑸、上訴人於108年4月10日股東會解散決議，經臺灣臺中地方法
    院於109年4月17日以108年度訴字第2073號判決確認解散決
    議有效，並經確定。
⑹、上訴人以被上訴人違反公司法第209條第1項未事先取得股東
    會許可以免除其董事競業禁止義務，於108年7月23日召開臨
    時董事會，復於108年8月6日召開股東臨時會，決議就被上
    訴人違反競業禁止所得280萬元行使歸入權視為上訴人所得
    。
⑺、上訴人於109年5月31日經股東臨時會決議選任丙○○為清算人
    。
㈡、爭執事項：
⑴、上訴人108年4月10日股東會解散決議時，被上訴人原有董事
    資格是否繼續存在？
⑵、甲○○○與乙○○成立系爭土地之買賣契約，是否為被上訴人所仲
    介而成立，所獲得服務報酬280萬元，是在上訴人股東會決
    議解之前或之後，有無構成競業禁止之行為？
⑶、上訴人於108年4月10日經股東會為解散決議後進入清算程序
    ，以了結現務為目的，是否因被上訴人之行為而受有損害？
⑷、上訴人依民法第226條第1項、第227條及公司法第23條、第20
    9條，擇一請求被上訴人賠償280萬元本息，有無理由?
六、本院之判斷：
㈠、被上訴人於解散後，轉換為清算人，與上訴人間仍有委任關
    係存在：
　　按公司之解散，其法人人格並非即告消滅，必須經清算程序
    ，俟清算完結後，始喪失其人格，此觀公司法第24條、第25
    條、第26條、第26條之1之規定自明。又股份有限公司之清
    算，除公司法或章程另有規定，或股東會另為選任者外，以
    董事為清算人，公司法第322條第1項定有明文。是股份有限
    公司經主管機關撤銷設立登記者，應以撤銷登記之日為清算
    日，上開公司法所定之清算人，亦於該日就任。又股份有限
    公司之新任董事或董事長，自其就任後即生效力，公司之清
    算依法應以清算當時之董事為清算人。又清算人合法就任後
    ，非經股東會或法院予以解任，自不失其清算人資格（最高
    法院104年度台上字第561號判決意旨參照）。則公司已解散
    行清算程序，公司董事雖不得以董事身分執行職務，而應由
    清算人執行清算事務，但公司之清算，原則上以董事為清算
    人，除非公司法或章程另有規定或股東會另選清算人時，不
    在此限。且清算人於執行清算事務範圍內，除另有規定外，
    其權利義務與董事同(公司法第324條)。是董事原則上應為
    清算人，且清算人之權利義務與董事同，而董事於清算後轉
    換身分清算人，雖其名稱改變，惟在公司清算完結，人格消
    滅前，與公司間之委任關係並未消滅，惟受委任之事項僅限
    於執行清算事務之範圍內。
㈡、上訴人無法證明被上訴人係為自己或他人與上訴人為競業行
    為：
⑴、按稱居間者，謂當事人約定，一方為他方報告訂約之機會或
    為訂約之媒介，他方給付報酬之契約；又董事為自己或他人
    為屬於公司營業範圍內之行為，應對股東會說明其行為之重
    要內容並取得其許可，民法第565條、公司法第209條第1項
    分別定有明文。本件上訴人登記之營業範圍包含不動產買賣
    業、不動產仲介經紀業等，有股份有限公司變更登記表附卷
    可佐（見原審卷第29-33頁），如被上訴人未經股東會許可
    ，即為自己或他人為不動產仲介行為，即應認違反公司法第
    209條之競業禁止行為。又依上訴人提出之買方（賣方）給
    付仲介服務費同意書（見原審卷第35頁）所載，係約定「居
    間仲介購買（出售）房地」、「於仲介完成時…給付服務報
    酬」，本件系爭土地之居間應屬民法第565條之訂約之媒介
    甚明。
⑵、經查，甲○○○於本院證稱：「（從何時開始談賣地的事情？）
    我記不清楚了」、「（被上訴人何時開始找你談賣地的事情
    ？）我不記得了。他主動來找我的，我之前也不認識他」、
    「（大約是幾年前？）約3年了」、「（仲介費用多少？）
    如果成交給他280萬元，是我主動說的價錢」、「（280萬元
    如何交付？）記不清楚了，好像給票的樣子，還是銀行轉帳
    ？」、「（280萬元是給李志仁嗎？）是」、「（請庭上提
    示原審卷第37-47頁原證四買賣契約，這是否你簽名的？）
    是」、「（這份契約的日期是108年5月9日，你簽約的時間
    是否就是108年5月9日？）我記不清楚，我只知道有賣地」
    、「（你賣土地的時間，與第一次看見李志仁的時間，差不
    多相隔多久？）我不記得」、「（有沒有相隔1年的時間？
    ）不止，約3年」、「（你認識李志仁的時間有多久？）約2
    、3年」、「（李志仁第一次去找你後，相隔多久時間才簽
    約賣土地？）我不記得」等語（見本院卷㈠第160-163頁）；
    而乙○○亦證稱：「（本件土地買賣，陳志勇最初何時去找你
    ？）約是108年5月成交的前3個月。他拿土地來找我，我要
    考慮一下，不可能他一拿土地來，我就答應。差不多前3個
    月、「（妳考慮後，決定委託陳志勇洽談這塊地並付斡旋金
    ，是何時的事情？）我不太記得。應該有記錄」、「（有確
    定要請陳志勇談這塊地時，是否有付斡旋金去談）有」、「
    （斡旋金的金額？）我不記得。那是2年前的事情了。我當
    時一定有付斡旋金給陳志勇，不然人家以為我不是認真的。
    通常斡旋金的支票，如果成交後，會還給我，斡旋金的契約
    是否家裡還留存，還是成交後被仲介收回去，我要回家找看
    看」、「（陳志勇是否有跟妳說，他是個人仲介還是仲介公
    司？）仲介公司」、「（仲介公司的名稱？）有名片，但不
    記得公司名稱。他是先認識我先生，有給名片。我回去找看
    看有沒有名片」等語（見本院卷㈠第163-165頁）；證人即甲
    ○○○之子己○○○則結證：「（李志仁就這塊土地，最早跟你們
    接洽是否在108年5月？）是」、「（庭呈LINE對話記錄，是
    否你或是你弟弟與李志仁的LINE對話記錄？）是。他比較早
    與我弟弟聯絡」、「（李志仁有無在108年2月就跑到你家去
    洽談？）正確日期我不清楚，都是我爸爸或是我弟弟跟我講
    ，我才知道這件事」、「（108年5月留下LINE給李志仁，並
    打電話密集聯繫，是否是因出現買方，所以在談買賣細節？
    ）是。價錢都是我爸爸作主，因為我爸爸重聽，我跟李志仁
    講，如果要找我爸爸時，先跟我或弟弟聯絡，我們三方在家
    洽談」、「（這些事是否發生在買方出斡旋金的時候，你們
    才達成這樣的約定？）是」、「（你爸爸在洽談本件土地買
    賣之前，是否認識李志仁？）不認識。為了本件土地，李志
    仁才來找我爸爸」、「（你在場時，李志仁跟陳志勇有無跟
    你表達，或是拿名片給你，他們是個人或是公司名片？）他
    們2個都給我名片。我印象中名片都是大新公司」等語（見
    本院卷㈠第172-176頁）。
⑶、依上開證人之證言所示，對被上訴人何時起就系爭土地向甲○
    ○○為訂約居間之仲介行為陳述不一，一為3年前，一為108年
    5月前3個月，一為108年5月，且甲○○○於作證時對發生時間
    點均先答稱不記得，嗣經多次追問後始答稱3年前，而乙○○
    雖證稱陳志勇於108年5月前3個月開始向其仲介購買系爭土
    地，但對仲介費用金額卻答稱時間太久不記得，徵諸系爭土
    地買賣過程係在證人作證2年前所發生，而上開3位證人中以
    己○○○之年齡最輕（己○○○為40歲，甲○○○、乙○○分別為84、5
    6歲），依一般經驗法則觀之，甲○○○之記憶是否正確，非無
    疑義，而乙○○僅得證明陳志勇開始仲介時間，未及被上訴人
    何時開始為仲介行為，所為證言是否可信，誠屬有疑。
⑷、況依上開證人所言，被上訴人為仲介行為時，所提出之名片
    係記載大新公司，而陳志勇於本院亦證稱：第1次李志仁帶
    伊去時，我有拿名片給地主。沒有特別說是個人仲介，還是
    公司仲介，但跟地主介紹我們係同事（見本院卷㈠第171頁）
    。顯見被上訴人與陳志勇為仲介行為時，係以上訴人公司所
    屬員工身分為之，並非以個人身分，此由被上訴人出具與甲
    ○○○之買方（賣方）給付仲介服務費同意書與上訴人公司於
    決議解散前所使用之格式（見原審卷第35頁、本院卷㈠第315
    頁）完全相符益明，則縱被上訴人所為仲介行為係在上訴人
    決議解散前，亦與公司法第209條第1項「為自己或他人為屬
    於公司營業範圍內之行為」之要件不符，上訴人主張被上訴
    人違反競業禁止行為而行使歸入權，自屬無據。
㈢、次按「股份有限公司，有左列情事之一者，應予解散：三、
    股東會為解散之決議」，「解散之公司除因合併、分割或破
    產而解散外，應行清算」，「公司之清算，以董事為清算人
    。但本法或章程另有規定或股東會另選清算人時，不在此限
    」，公司法第315條第1項第3款、第24條、第322條第1項定
    有明文。又公司清算以了結已解散公司之一切法律關係，並
    分配其財產為目的，解散之公司在清算時期中，僅得為了結
    現務及便利清算之目的，暫時經營業務。而公司法第209條
    競業禁止之目的，係在防止公司之董事在公司營業範圍內，
    未保持忠實義務而與公司為相同之營業行為，係以公司營業
    存在為前題之規定，至於清算中之公司，原則上並不繼續經
    營營業範圍內之事業，例外於了結現務及便利清算之目的，
    始得暫時經營業務，因此，公司法第209條關於競業禁止之
    規定，於進入清算程序之公司，原則上應無適用之餘地。本
    件上訴人既已於108年4月10日，經股東臨時會決議解散，且
    此解散決議合法有效（見不爭執事項⑸），上訴人既已處於
    停業準備解散後進行清算之狀態，被上訴人已無妨害其營業
    之可能，公司利益亦未受有任何侵害，已不可能對公司未來
    營運造成重大危險，則以公司營業繼續之目的而存在之競業
    禁止之規定，應無適用餘地，本件上訴人亦無法證明被上訴
    人於上訴人解散前已開始為自己或他人為屬於公司營業範圍
    內之行為，上訴人本於競業禁止之規定行使歸入權，難認有
    據。至上訴人另依公司法第23條規定，請求被上訴人賠償部
    分，因上訴人未能證明上訴人有何損害，所為請求尚難准許
    。另上訴人所提出108年3月12日查詢之系爭土地之土地登記
    第二類謄本及地籍圖謄本（見本院卷㈠第55-61頁），並無法
    證明係被上訴人所為，且上訴人所屬員工亦有查詢權限，自
    難為有利上訴人之認定。
㈣、再按董事為自己或他人為屬於公司營業範圍內之行為，未對
    股東會說明其行為之重要內容並取得其許可，公司得依公司
    法第209條第5項規定行使歸入權，不以該行為致公司受損害
    為要件。倘公司因此受有損害，非不得依民法第544條規定
    請求該董事賠償（最高法院109年度台上字第273號判決參照
    ）。本件上訴人未能證明被上訴人於上訴人解散前有為公司
    法第209條第1項競業禁止之行為，已如前述。而兩造間雖於
    上訴人解散後，仍有委任關係存在，惟僅限於清算範圍內事
    務之處理，而不及其他。本件上訴人就所主張280萬元係甲○
    ○○匯入丁○公司之金錢，且匯入時上訴人已進入解散後之清
    算程序，上訴人並無法證明該280萬元係上訴人為了結現務
    而得收取之權利，自無任何損害可言。從而，上訴人另主張
    依民法第226條第1項、第227條之規定，訴請被上訴人給付2
    80萬元本息，即為無理由，不應准許。
㈤、末按公司對董事或清算人之訴訟，依公司法第212、213條規
    定，除有公司法第214條所定情形外，尚須經股東會決議，
    監察人始得代表公司對董事提起訴訟，股東會並得另選代表
    公司為訴訟之人，監察人非得任意代表公司為訴訟行為。準
    此，本件上訴人雖於本院補正由陳志勇為法定代理人對被上
    訴人行使歸入權之訴訟，惟上訴人迄未證明提起本件訴訟，
    業經上訴人股東會決議，其訴亦顯無理由。
七、綜上所述，上訴人依公司法第209條之規定，請求被上訴人
    給付280萬元本息，非屬正當，不應准許。從而原審所為上
    訴人敗訴之判決，並無不合。上訴論旨指摘原判決不當，求
    予廢棄改判，為無理由，應駁回其上訴。另上訴人追加依民
    法第226第1項、227條之規定為請求部分，亦為無理由，併
    予駁回。
八、本件事證已臻明確，兩造其餘之攻擊或防禦方法及所用之證
    據，經本院斟酌後，認為均不足以影響本判決之結果，爰不
    逐一論列，附此敘明。
九、據上論結，本件上訴及追加之訴均為無理由，判決如主文。
中　　華　　民　　國　　110 　年　　10　　月　　20　　日
                  民事第二庭    審判長法　官  楊國精
　　　　　　　　　　　      　　　　　法　官  陳正禧
　　　　　　　　　　　      　　　　　法　官  李立傑
正本係照原本作成。
如不服本判決，應於收受送達後二十日內向本院提出上訴書狀，
其未表明上訴理由者，應於提出上訴後二十日內向本院補提理由
書狀（均須按他造當事人之人數附繕本）。因疫情而遲誤不變期
間，得向法院聲請回復原狀。
上訴時應提出委任律師或具有律師資格之人之委任狀。委任有律
師資格者，另應附具律師資格證書及釋明委任人與受任人有民事
訴訟法第四百六十六條之一第一項但書或第二項所定關係之釋明
文書影本。如委任律師提起上訴者，應一併繳納上訴裁判費。
                                      書記官  李欣憲
中　　華　　民　　國　　110 　年　　10　　月　　20　　日